ACORDAO-COMPLETO-2543388

ACÓRDÃO 4468/2022 ATA 29/2022 - SEGUNDA CÂMARA

VISTOS, relatados e discutidos estes autos de pensão militar, em que se apreciam pedidos de reexame interpostos por Luzia Castro Lopes e Maria Ignes de Castro Andrade, contra o Acórdão 8232/2021-TCU-Segunda Câmara, que, entre outras deliberações, considerou ilegal e negou registro ao respectivo benefício, instituído em cotas individuais para cada interessada, por João Lopes de Castro.
ACORDAM os Ministros do Tribunal de Contas da União, reunidos em Sessão da Segunda Câmara, diante das razões expostas pelo Relator, em:
9.1. nos termos do art. 48 da Lei 8.443/1992, conhecer dos pedidos de reexame, para, no mérito:
9.1.1.  negar provimento do recurso interposto por Luzia Castro Lopes;
9.1.2. dar provimento parcial ao recurso interposto por Maria Ignes de Castro Andrade, para esclarecer à Diretoria de Inativos e Pensionistas do Comando do Exército que a interessada não viola mais o disposto no art. 29 da Lei 3.765/1960, porquanto cessado o pagamento do benefício previdenciário concedido pelo Instituto Nacional do Seguro Social (peça 44) , o que autoriza a emissão de novo ato concessório em favor da referida pensionista, a ser pago em cota integral, enquanto não superado o impedimento à habilitação da sra. Luzia Castro Lopes à pensão em comento; 
9.2. dar ciência deste Acórdão às recorrentes e à Diretoria de Inativos e Pensionistas do Comando do Exército, informando que o teor integral desta deliberação poderá ser obtido no endereço eletrônico www.tcu.gov.br/acordaos.

Pedido de reexame interposto por Luzia Castro Lopes e Maria Ignes de Castro Andrade, contra o Acórdão 8232/2021-TCU-2ª Câmara do Ministro-Substituto André Luís de Carvalho (Relator).

Segunda Câmara

Comando do Exército.

3. Interessados/Responsáveis/Recorrentes:
3.1. Interessados: Centro de Controle Interno do Exército; Luzia Castro Lopes (XXX.554.078-XX); Maria Ignes de Castro Andrade (XXX.479.708-XX).
3.2. Recorrentes: Luzia Castro Lopes (XXX.554.078-XX); Maria Ignes de Castro Andrade (610.479.70830).

13.1. Ministros presentes: Bruno Dantas (Presidente), Augusto Nardes, Aroldo Cedraz e Antonio Anastasia (Relator).
13.2. Ministros-Substitutos presentes: Marcos Bemquerer Costa e André Luís de Carvalho.

ANTONIO ANASTASIA

Ministro-Substituto André Luís de Carvalho.

Trata-se de pedidos de reexame interpostos por Luzia Castro Lopes (peça 31) e Maria Ignes de Castro Andrade (peças 43 a 45) , contra o Acórdão 8232/2021-TCU-Segunda Câmara (peça 21) , que, entre outras deliberações, considerou ilegal e negou registro à pensão militar instituída por seu pai, João Lopes de Castro, a elas revertida em função do óbito da sua mãe e viúva do instituidor.
2.	O acórdão recorrido foi vazado nos seguintes termos relativos à pensão em comento:
ACORDAM os Ministros do Tribunal de Contas da União, reunidos em Sessão da 2ª Câmara, nos termos do art. 71, III e IX, da Constituição de 1988, dos arts. 1º, V, 39, II, e 45 da Lei n.º 8.443, de 1992, e dos arts. 260, § 1º, e 262, § 2º, do RITCU, ante as razões expostas pelo Relator, em: 
 (...) 
9.2. assinalar a ilegalidade dos demais atos de reversão da pensão militar, para lhes negar os respectivos registros, sob as seguintes condições:
 (...) 
9.2.3. pensão militar instituída em favor de Luzia Castro Lopes e Maria Ignes de Castro Andrade (à Peça 14 sob o nº 33255/2017) , em face de, para além da presente pensão militar, Luzia Castro Lopes perceber cumulativa e indevidamente a aposentadoria por idade e a pensão por morte sob o Regime Geral da Previdência Social (RGPS) , além de Maria Ignes de Castro Andrade perceber cumulativa e indevidamente a pensão por morte sob o Regime Geral da Previdência Social (RGPS) e a aposentadoria no cargo de Oficial de Justiça do Tribunal de Justiça do Estado de São Paulo em ofensa, assim, ao art. 29 da Lei n.º 3.765, de 1960, com as alterações introduzidas pela MP n.º 2.215-10, de 2001;
9.3. dispensar o ressarcimento das quantias percebidas indevidamente, mas de boa-fé, em consonância com a Súmula n.º 106 do TCU;
9.4. determinar que, no prazo de 15 (quinze) dias contados da ciência desta deliberação, a Diretoria de Inativos e Pensionistas do Comando do Exército adote as seguintes medidas:
9.4.1. faça cessar os pagamentos decorrentes dos atos ora considerados ilegais pelo item 9.2 deste Acórdão, sob pena de responsabilidade solidária da autoridade administrativa omissa, nos termos do art. 71, IX, da Constituição de 1988 e do art. 262, caput, do RITCU;
9.4.2. dê ciência do inteiro teor desta deliberação aos interessados indicados no item 9.2 deste Acórdão, alertando-os de que o efeito suspensivo proveniente da eventual interposição de recurso junto ao TCU não os eximirá da devolução dos valores percebidos indevidamente após a notificação, diante do não provimento ao referido recurso, devendo encaminhar os comprovantes dessa notificação ao TCU no prazo de até 30 (trinta) dias;
9.4.3. oriente as interessadas indicadas no item 9.2 deste Acórdão sobre a eventual possibilidade de exercer a superveniente opção com vistas a permitir a percepção da presente pensão militar a partir da subjacente desistência da indevida percepção cumulativa com os outros benefícios previdenciários;	
9.4.4. encaminhe a este Tribunal, nos termos do art. 262, § 2º, do RITCU, os novos atos para as aludidas pensões militares indicadas pelo item 9.2 deste Acórdão, sem as ilegalidades indicadas nesta deliberação, para serem submetidos à apreciação pelo TCU, na forma do art. 260 do RITCU;
9.5. enviar a cópia do presente Acórdão, com o Relatório e o Voto, à Diretoria de Inativos e Pensionistas do Comando do Exército, para ciência e efetivo cumprimento ao item 9.4 deste Acórdão; e
9.6. arquivar o presente processo, sem prejuízo de promover o monitoramento da determinação proferida pelo item 9.4 deste Acórdão, representando ao TCU, se necessário. 
2.	Reproduzo a seguir, com ajustes de forma, o teor principal da instrução conclusiva lavrada no âmbito da Secretaria de Recursos, cujas conclusões foram endossadas pela direção da unidade e pelo Ministério Público de Contas (peças 57 a 60) :
 (...) 
HISTÓRICO
2.	O Tribunal considerou ilegal, entre outros, o ato de pensão militar instituída pelo ex-militar João Lopes de Castro em favor de Luzia Castro Lopes e Maria Ignes de Castro Andrade (peça 14) , em face de, para além da presente pensão militar, a primeira perceber cumulativa e indevidamente a aposentadoria por idade e a pensão por morte sob o Regime Geral da Previdência Social (RGPS) e a última perceber cumulativa e indevidamente a pensão por morte sob o Regime Geral da Previdência Social (RGPS) e a aposentadoria no cargo de Oficial de Justiça do Tribunal de Justiça do Estado de São Paulo em ofensa, assim, ao art. 29 da Lei n.º 3.765, de 1960, com as alterações introduzidas pela MP n.º 2.215-10, de 2001.
2.1.	Irresignadas, as recorrentes interpuseram os presentes pedidos de reexame, que se fundamentam nas alegações que, adiante, passar-se-á a relatar.
EXAME DE ADMISSIBILIDADE
3.	Reiteram-se os exames preliminares de admissibilidade (peças 32 e 47) , ratificados às peças 37 e 50 pelo Excelentíssimo Senhor Ministro Raimundo Carreiro, que entendeu pelo conhecimento dos recursos, uma vez que preenchidos os requisitos do art. 48 da Lei 8.443/1992, c/c os arts. 285 e 286, parágrafo único, do RI/TCU, suspendendo-se os efeitos dos itens 9.2, 9.2.3, 9.4, 9.4.1, 9.4.3 e 9.4.4 do Acórdão 8232/2021-TCU-Segunda Câmara.
EXAME DE MÉRITO
4.	Constitui objeto do presente recurso analisar se o ato de pensão militar instituída por João Lopes de Castro em favor das Sras. Luzia Castro Lopes e Maria Ignes de Castro Andrade pode ser considerado legal e registrado pelo Tribunal, particularmente em decorrência de a última pensionista ter apresentado documento acerca da cessação de pagamento pelo Instituto Nacional do Seguro Social - INSS de Pensão por Morte. 
Recorrente: Luzia Castro Lopes
5.	Do restabelecimento da pensão militar
5.1.	A recorrente defende o restabelecimento do pagamento da pensão militar com base nas seguintes alegações:
5.2.	após a prolação da deliberação recorrida procurou "o INSS para requerer, administrativamente, o cancelamento do valor que recebe a título de Aposentadoria por Idade, que lhe foi negado, sob o argumento de ser impossível pedir a renúncia do referido benefício, conforme disposto no art. 181-B, parágrafo único, incisos I e II, do Decreto 3.048/99";
5.3.	em decorrência da pandemia da Covid-19 "as unidades do INSS estiveram fechadas por semanas", o que foi agravado pela idade que se encontrava na ocasião (87 anos) , o que impossibilitou de sair de casa sem que se expusesse ao perigo de contaminação (grupo de risco) ;
5.4.	buscou a tutela jurisdicional, após a negativa do INSS, de modo que "pudesse exercer seu direito de optar pelo cancelamento de qualquer das três pensões que recebe, conforme lhe é de direito, processo de competência da 25º Vara Federal de Juizado Especial Cível da SJDF, sob a numeração 1009001-74.2021.4.01.3400, distribuído em 22/02/2021";
5.5.	buscou dar cumprimento à determinação imposta pelo TCU, sendo que "até mesmo as vias Judiciais foram necessárias para buscar seu direito, não tendo sido cumprida até hoje por motivos alheios à sua vontade"; e
5.6.	a pensão militar tem caráter alimentício e a suspensão do pagamento mostra sério risco ao seu sustento, sendo que, como renda indireta, "possui direito de uso do Fundo de Saúde do Exército, que também será suspenso, causando grande risco à sua saúde, já que, por contar com 88 anos de idade, a contratação de um plano de saúde se tornará inviável por requerer grandes prazos de carência e valor incompatível com o que passará a perceber".
Análise:
5.7.	Convém trazer, de pronto, excerto do voto condutor da deliberação recorrida (peça 22) :
 (...) 
2. De todo modo, após a análise final do feito, a Sefip pugnou pela legalidade de todos os aludidos atos; tendo o Parquet especial anuído apenas parcialmente à referida proposta da unidade técnica, ao sugerir a ilegalidade das pensões militares instituídas por Júlio Nunes em favor de Mari Terezinha Nunes de Barros Coelho e por Helder Setúbal Pessoa em favor de Maria Zélia de Angeli, além de João Lopes de Castro em favor de Luzia Castro Lopes e Maria Ignes de Castro Andrade, ao vislumbrar que a concessão dos aludidos benefícios ensejaria a ilegal acumulação de mais de dois benefícios, sem prejuízo, todavia, de pugnar pela adicional ilegalidade da pensão instituída a partir do falecimento de Helder Setúbal Pessoa em face da irregularidade detectada no deferimento da pensão em prol de Paulo Parente Pessoa, como filho maior inválido, sem a comprovação da necessária preexistência da invalidez ao óbito do instituidor.
3. O TCU pode incorporar o parecer da Sefip, com os ajustes apontados pelo MPTCU, a estas razões de decidir.
4. Ocorre que, ao dispor sobre a concessão de pensões militares, o art. 29 da Lei nº 3.765, de 1960, teria vedado expressamente a acumulação de mais de dois benefícios.
5. Bem se sabe que, originalmente, o aludido dispositivo legal permitia a acumulação de duas pensões militares ou de uma pensão militar com os proventos de aposentadoria ou pensão proveniente do único cargo civil, pois o art. 29 da Lei nº 3.765, de 1960, estabelecia a seguinte premissa:
 " (...) Art. 29. É permitida a acumulação:
	a) de duas pensões militares;
	b) de uma pensão militar com proventos de disponibilidade, reforma, vencimentos, aposentadoria ou pensão proveniente de um único cargo civil."
6. Em face, contudo, das alterações introduzidas pela referida MP n.º 2.215-10, de 2001, o aludido art. 29 da Lei nº 3.765, de 1960, passou a estabelecer a seguinte premissa:
" (...) Art. 29. É permitida a acumulação:
I - de uma pensão militar com proventos de disponibilidade, reforma, vencimentos ou aposentadoria;
II - de uma pensão militar com a de outro regime, observado o disposto no art. 37, inciso XI, da Constituição Federal."
7. Não por acaso, então, a exemplo dos Acórdãos 3.653/2011, 8.721/2017, 10.142/2017, da 2ª Câmara, a jurisprudência do TCU estaria firmada no sentido da ilegalidade dessa indevida acumulação e, assim, estaria adequada a proposta do MPTCU no sentido da ilegalidade dos referidos atos de pensão militar em favor de Mari Terezinha Nunes de Barros Coelho, Maria Zélia de Angeli, Luzia Castro Lopes e Maria Ignes de Castro Andrade diante da indevida acumulação com, pelo menos, os outros dois benefícios previdenciários.
 (...) 
5.8.	Nota-se que o ato de pensão militar em favor da Sra. Luzia Castro Lopes foi considerado ilegal em razão da acumulação de mais de dois benefícios, o que contraria o disposto no art. 29 da Lei nº 3.765, de 1960, com as alterações promovidas pela MP n.º 2.215-10, de 2001, sendo que até o momento a interessada não conseguiu cancelar, como ela própria informa, o benefício que recebe do INSS, de modo que possa voltar a receber a pensão militar, já que o cancelamento está judicializado (processo 1009001-74.2021.4.01.3400 - 25º VFJEC/DF) .
5.9.	Não se pode perder de vista que a sedimentada jurisprudência da Suprema Corte é no sentido de classificar como ato complexo a concessão de aposentadoria, reforma ou pensão, consoante os seguintes julgados (RMS 3881/SP, MS 19875/DF, RE 195861/ES e MS 23665/DF) .
5.10.	Assim, sendo o ato de aposentadoria/reforma e/ou pensão civil ou militar complexo, este somente passa a estar plenamente formado (perfeito) , válido (aferição da legalidade com reflexo de definitividade perante a Administração) e eficaz (plenamente oponível a terceiros, deixando de apresentar executoriedade provisória) quando recebe o registro pela Corte de Contas. Tal entendimento decorre do disposto no inciso III do art. 71 da Constituição Federal, que estabelece que compete ao Tribunal de Contas da União apreciar, para fins de registro, a legalidade dos atos de admissão, assim como a concessão de aposentadoria, reforma ou pensão.
5.11.	Nessa perspectiva, impõe-se reconhecer que referido ato possui natureza precária (cf., e.g., Acórdão 2482/2007-TCU-Primeira Câmara, Relator Augusto Nardes) , razão pela qual, até que haja o efetivo julgamento e o consequente registro pela Corte de Contas, não há que se falar em ato jurídico perfeito, tendo em vista a ausência de aperfeiçoamento e definitividade do ato.
5.12.	A propósito do tema, colaciona-se entendimento esposado pela Corte Constitucional ao decidir no âmbito do RE-195.861/ES:
APOSENTADORIA - ATO ADMINISTRATIVO DO CONSELHO DA MAGISTRATURA - NATUREZA - COISA JULGADA ADMINISTRATIVA - INEXISTÊNCIA. O ato de aposentadoria exsurge complexo, somente se aperfeiçoando com o registro perante a Corte de Contas. Insubsistência da decisão judicial na qual assentada, como óbice ao exame da legalidade, a coisa julgada administrativa. (grifos acrescidos) 
5.13.	No caso em apreço, não houve o respectivo registro em razão da constatação de ilegalidade no ato, o que afasta, por si só, a presunção de legitimidade do ato administrativo que concedeu o benefício à recorrente, não havendo, assim, que se falar em violação da segurança jurídica ou de proteção da confiança. 
5.14.	Quanto à boa-fé, tenha-se presente que foi considerada ao se dispensar a devolução dos valores indevidamente recebidos, nos termos do acórdão recorrido.
5.15.	Nesse quadro, é de se reconhecer que os proventos de aposentadoria/reforma/pensão têm caráter alimentar. No entanto, a Administração deverá observar o princípio da legalidade. De fato, não se pode relegar ao oblívio a lição de Hely Lopes Meirelles:
Na Administração Pública não há liberdade nem vontade pessoal. Enquanto na administração particular é lícito fazer tudo que a lei não proíbe, na Administração Pública só é permitido fazer o que a lei autoriza. A lei para o particular significa "pode fazer assim"; para o administrador público significa "deve fazer assim" (in Direito Administrativo Brasileiro, 33ª ed., São Paulo: Malheiros Editores, 2007, p. 87-88) .
5.16.	É sobremodo importante ressaltar que este Tribunal tem o poder/dever de apreciar, para fins de registro, os atos de pensão militar na esfera federal, nos termos do art. 71 da Lei Maior. Esta prerrogativa não pode ser infirmada pela sobreposição dos princípios da razoável duração do processo e da eficiência na Administração Pública.
5.17.	Não se pode falar também em ofensa aos princípios do contraditório e da ampla defesa, em virtude de não ter sido oportunizado à ora recorrente o direito de se manifestar nos autos antes da prolação do acórdão recorrido, porquanto o entendimento consubstanciado na Súmula Vinculante 3 do STF expressamente excepciona a observância do contraditório e da ampla defesa previamente ao julgamento do Tribunal, nesses termos:
Nos processos perante o Tribunal de Contas da União asseguram-se o contraditório e a ampla defesa quando da decisão puder resultar anulação ou revogação de ato administrativo que beneficie o interessado, excetuada a apreciação da legalidade do ato de concessão inicial de aposentadoria, reforma e pensão. (destacamos) .
5.18.	De igual modo, não há que se falar em decadência administrativa, pois esta só é configurada quando o processo não é julgado após 5 anos contados de sua chegada ao TCU.
5.19. 	Pacificando de vez o tema, o STF fixou a seguinte tese de repercussão geral (tema 445) , no bojo no RE 636.553, de relatoria do Min. Gilmar Mendes:
Em atenção aos princípios da segurança jurídica e da confiança legítima, os Tribunais de Contas estão sujeitos ao prazo de 5 anos para o julgamento da legalidade do ato de concessão inicial de aposentadoria, reforma ou pensão, a contar da chegada do processo à respectiva Corte de Contas. (destaquei) 
5.20. 	Assim, como o ato em reexame foi enviado ao TCU apenas em 20/12/2017 (peça 14) e apreciado na Sessão Telepresencial de 8/6/2021 (peça 21) , não há que se falar em decadência administrativa nem em prescrição quinquenal, nem em obrigatoriedade de oitiva prévia da interessada.
5.21.	Em relação à dignidade da pessoa humana, cabe mencionar que a jurisprudência do Tribunal é consolidada no sentido de que a passagem de longo tempo, por si só, não tem o condão de tornar legal o que é ilegal, sendo que somente em situações específicas é possível sobrepor os princípios da segurança jurídica e da proteção da confiança ao da legalidade. Nesse sentido, cabe trazer à baila o seguinte excerto [e enunciado de Jurisprudência Selecionada] do Acórdão 7144/2015-TCU-Primeira Câmara:
Enunciado: 
A consolidação dos efeitos financeiros de ato ilegal vigente há longo tempo, em atenção aos princípios da segurança jurídica e da proteção da confiança do administrado, deve limitar-se aos casos em que for insuportável o prejuízo causado ao interessado, em especial nas hipóteses de: (i) impossibilidade de reversão do servidor à atividade para complementar tempo de serviço; (ii) supressão dos meios de subsistência condigna; (iii) gravidade do estado de saúde do beneficiário; (iv) absoluta impossibilidade de preenchimento de algum requisito legal.
           Excerto do Voto:
Conforme visto no relatório precedente, trata-se de pedido de reexame interposto por [interessado], servidor aposentado da Universidade Federal de Minas Gerais, contra o Acórdão 3194/2014-TCU-Primeira Câmara, por meio do qual este Tribunal considerou ilegal seu ato de aposentadoria.
[...]
12. Em relação à aplicação do princípio da segurança jurídica, não obstante as sempre judiciosas ponderações da ilustre representante do MP/TCU, entendo que, in casu, não se fazem presentes as condições para invocação de tal instituto.
13. Por oportuno, deve-se enfatizar que não há consolidação de atos ilegais pelo TCU ante o simples decurso de tempo. Seguindo essa orientação, registro trecho da ementa do Acórdão 5962/2012-TCU-Primeira Câmara:
"4. Nos termos da jurisprudência do STF, o transcurso de longo lapso temporal entre a edição do ato e sua apreciação por parte do TCU não converte a concessão ilegal em legal, gerando apenas a necessidade de instauração do contraditório e da ampla defesa para a validade do processo, na hipótese de o ato haver ingressado no Tribunal há mais de cinco anos (MS-25.116, MS-25.403, MS-25.343, MS-27.296, entre outros) ."
14. Ainda sobre o tema, convém esclarecer que o posicionamento cristalizado nesta Corte de Contas, mediante o Acórdão 868/2010-TCU-Plenário, é no sentido de que a análise quanto à aplicabilidade do preceito da segurança jurídica deve ser feita observando-se as peculiaridades de cada caso. Nesses termos, imperioso se faz registrar as balizas propostas no voto condutor do Acórdão 3245/2010-TCU-Plenário, ocasião em que o Ministro Walton Alencar Rodrigues consignou que:
"Admite-se, em casos especialíssimos, em que a ilegalidade e a negativa de registro do ato de concessão impliquem a total supressão de meios de subsistência do beneficiário, a excepcional aplicação das teses da segurança jurídica e da proteção da confiança do administrado, situações vistas caso a caso."
15. Em estudo do aludido entendimento, verifico que a jurisprudência deste Tribunal assenta-se na premissa de que a aplicação do princípio da segurança jurídica deve cingir-se àquelas hipóteses em que for irreversível a situação fática do interessado ou insuportável o prejuízo a ele causado.
16. Compulsando alguns precedentes, observo que os fatores essenciais ao reconhecimento de situação excepcional estão, em regra, relacionados à impossibilidade de reversão do servidor à atividade para complementar tempo de serviço considerado ilegal, à supressão dos meios de subsistência condigna, ao estado de saúde do beneficiário ou à absoluta impossibilidade de preenchimento de algum requisito legal (e.g. Acórdãos 2.417/2009 e 1.381/2014, do Plenário; 269/2014, da 1ª Câmara; 713/2011, 1.051/2013, 2.490/2013 e 3.134/2014, da 2ª Câmara) .
17. É dizer, em síntese, que, para chancelar a legalidade de ato que contenha nítida impropriedade e que esteja vigente há longo tempo, deve-se avaliar a situação do interessado, bem como se as consequências da apreciação pela ilegalidade seriam excessivamente gravosas, a ponto de justificar o afastamento excepcional da aplicação estrita do princípio da legalidade.
18. No caso vertente, em que pese reconhecer-se que o servidor [...] conta mais de 70 (setenta) anos de idade, o que se observa é que a ilegalidade intrínseca ao ato reexaminado não está relacionada ao tempo de serviço computado para fins de aposentadoria, mas somente ao percentual de seus proventos.
19. Dessa forma, a apreciação de seu ato pela ilegalidade, nos termos da deliberação recorrida, não implicou em retorno do interessado à atividade ou em supressão dos seus meios de subsistência, mas apenas na retificação da proporção de seus proventos (de 30/35 avos para 70%) , não havendo, portanto, caracterização de qualquer circunstância excepcional que legitime a adoção de tratamento diferenciado.
5.22.	No presente caso, não estão presentes as condições para aplicação do referido princípio, pois a Sra. Luzia Castro Lopes pode continuar a receber a pensão militar, bastando para tanto que somente comprove que não mais está acumulando benefícios em contrariedade ao disposto no art. 29 da Lei 3.765/1960 com a redação dada pela MP 2.215-10/2001. 
5.23.	Assim, basta que a Sra. Luzia Castro Lopes comprove perante o Comando do Exército que não mais percebe aposentadoria por idade ou pensão por morte do INSS que será emitido novo ato concessório, restabelecendo o pagamento da pensão militar, que será oportunamente apreciado pelo Tribunal após ser disponibilizado. No caso dos procedimentos que fez junto ao INSS e até mesmo no âmbito judicial (processo 1009001-74.2021.4.01.3400 - 25º VFJEC/DF) , visando à renúncia da aposentadoria por idade, convém mencionar que eles, por si sós, não tem o condão de tornar o ato concessório de pensão militar destes autos em legal, pois é necessário que a pensionista comprove efetivamente que não mais recebe tal benefício do INSS, o que não ocorreu.
5.24.	Dessa forma, devem ser rejeitadas as alegações da recorrente.
Recorrente: Maria Ignes de Castro Andrade
6.	Do restabelecimento dos pagamentos da pensão militar
6.1.	A recorrente defende o restabelecimento da pensão militar com base nas seguintes alegações:
6.2.	após tomar ciência dos termos do acórdão recorrido, "prontamente procurou o INSS para requerer, administrativamente, o cancelamento do valor que recebe a título de Pensão por Morte Previdenciária, no benefício sob nº 000.964.076-2,	que lhe 	foi deferido em 1º de agosto de 2021";
6.3.	compareceu ao Comando da 2ª Região Militar do Exército, munida do comprovante de cessação do benefício previdenciário, visando a retomada do pagamento suspenso, mas foi informada de que "deveria refazer todo o procedimento para concessão de pensão militar por morte como se nunca houvera recebido, pois o benefício estava cancelado e não suspenso, conforme determinado por este	Tribunal de Contas" e que "lhe foi dado o prazo de até 180 dias para a nova concessão do	benefício, em que sequer há	garantia de sucesso ao final de longo período";
6.4.	buscou dar cumprimento ao que foi determinado pelo Tribunal e sanou a irregularidade poucos dias após o recebimento da notificação; e
6.5.	a pensão militar tem caráter alimentício e a demora no reestabelecimento do pagamento "mostra sério risco ao seu sustento" sendo que, como renda indireta, "possui direito de uso do Fundo de Saúde do Exército, que também está suspenso, causando grande risco à sua saúde, já que, por contar com 79 anos de idade, a contratação de um plano de saúde se tornará inviável por requerer grandes prazos de carência e valor incompatível com o que passou a perceber".
6.6.	Pede, por fim, que seja apreciado do recurso, de modo a "determinar ao Comando da 2ª Região Militar do Exército Brasileiro que reestabeleça o pagamento a título de pensão militar por morte, por já haver preenchido os requisitos exigidos".
Análise:
6.7.	De fato, a Sra. Maria Ignes de Castro Andrade comprova que não mais recebe pensão por morte do INSS, conforme o documento de peça 44, o que afasta a acumulação de mais de dois benefícios, possibilitando que volte a receber a pensão militar, já que estará em conformidade com no art. 29 da Lei 3.765/1960 com a redação dada pela MP 2.215-10/2001.
6.8.	Ocorre que, por se tratar de ato concessório que, além da Sra. Maria Ignes de Castro Andrade, há também como beneficiária a Sra. Luzia Castro Lopes que ainda continua recebendo dois benefícios do INSS e, portanto, indevida a pensão militar em seu caso até o presente momento, haverá a necessidade de edição de novo ato concessório em favor somente da Sra. Maria Ignes de Castro Andrade, que já sanou a irregularidade apontada pelo Tribunal. Tal ato deve ser editado pelo órgão de origem e submetido posteriormente ao Tribunal para apreciação. 
6.9.	Dessa forma, devem ser acolhidas parcialmente as alegações apresentadas, de modo a orientar a Diretoria de Inativos e Pensionistas do Comando do Exército que poderá emitir novo ato concessório de pensão militar em favor da Sra. Diretoria de Inativos e Pensionistas do Comando do Exército, já que não mais acumula mais de dois benefícios.
CONCLUSÃO
6.10.	Em face da análise das razões recursais apresentadas, concluiu-se que não pode ser considerado legal e registrado o ato de pensão militar em favor da Sra. Luzia Castro Lopes, pois não houve comprovação de que a pensionista deixou de acumular indevidamente três benefícios concomitantes, o que está em contrariedade com o disposto no art. 29 da Lei 3.765/1960 com a redação dada pela MP 2.215-10/2001. 
6.11.	Por outro lado, foi comprovado pela Sra. Maria Ignes de Castro Andrade que não acumula mais de dois benefícios, mas seu ato concessório não pode ser considerado legal pelo Tribunal em razão de conter outra beneficiária, cuja irregularidade permanece. Assim, cabe ao órgão de origem emitir novo ato concessório em favor somente da Sra. Maria Ignes de Castro Andrade.
6.12.	Assim, não foram trazidos aos autos argumentos pela Sra. Luzia Castro Lopes que detenham o condão de modificar o julgado de origem, Acórdão 8232/2021-TCU-Segunda Câmara, mas foi comprovado pela Sra. Maria Ignes de Castro Andrade que não mais acumula mais de dois benefícios, o que permite dar provimento parcial ao seu recurso, de modo que seja expedida orientação ao órgão de origem.
PROPOSTA DE ENCAMINHAMENTO
7.	Ante o exposto, submetem-se os autos à consideração superior, propondo-se, com fundamento no art. 48 da Lei 8.443/1992 c/c os artigos 285 e 286, parágrafo único, do RI/TCU:
	a) conhecer do recurso da Sra. Luzia Castro Lopes e, no mérito, negar-lhe provimento;
	b) conhecer do recurso da Sra. Maria Ignes de Castro Andrade e, no mérito, dar-lhe provimento parcial, de modo a orientar a Diretoria de Inativos e Pensionistas do Comando do Exército de que a interessada não viola mais o disposto no art. 29 da Lei 3.765/1960, pois já foi cessado o pagamento do benefício previdenciário (Pensão Por Morte Previdenciária) que recebia do Instituto Nacional do Seguro Social - INSS, podendo emitir novo ato concessório de pensão militar em favor da referida pensionista; e 
	c) informar as recorrentes e demais interessados do acórdão a ser proferido, destacando que o relatório e o voto que o fundamentam podem ser acessados por meio do endereço eletrônico www.tcu.gov.br/acordaos.
É o Relatório.

Tarsis Alyssia Castro Lopes Consorte (45.657/OAB-DF), representando Maria Ignes de Castro Andrade; Tarsis Alyssia Castro Lopes Consorte (45657/OAB-DF), representando Luzia Castro Lopes.

Procurador Sergio Ricardo Costa Caribé.

PENSÃO MILITAR. COMANDO DO EXÉRCITO. ACUMULAÇÃO COM DOIS OUTROS BENEFÍCIOS PREVIDENCIÁRIOS, EM DESACORDO COM O ART. 29 DA LEI 3.765/1960. ILEGALIDADE. NEGATIVA DE REGISTRO. PEDIDOS DE REEXAMES. DUAS RECORRENTES. CONHECIMENTO. RAZÕES INSUFICIENTES PARA ALTERAR A DECISÃO DE MÉRITO. PROVA DA CESSAÇÃO DO PAGAMENTO, PELO INSS, DE UMA DAS PENSÕES QUE OBSTAVAM A CONCESSÃO, NO CASO DA SEGUNDA RECORRENTE. SUPERAÇÃO DO IMPEDIMENTO LEGAL. NEGATIVA DE PROVIMENTO AO PRIMEIRO RECURSO E PROVIMENTO PARCIAL AO SEGUNDO. ORIENTAÇÃO AO ÓRGÃO DE ORIGEM QUANTO À POSSIBILIDADE DA CONCESSÃO EM FAVOR DA SEGUNDA RECORRENTE, EM COTA INTEGRAL, ENQUANTO NÃO SUPERADO O IMPEDIMENTO À HABILITAÇÃO DA PRIMEIRA RECORRENTE AO BENEFÍCIO EM QUESTÃO. CIÊNCIA.

PENSÃO MILITAR (PMIL)

Secretaria de Recursos (Serur); Secretaria de Fiscalização de Integridade de Atos e Pagamentos de Pessoal e de Benefícios Sociais (Sefip).

Trata-se de pedidos de reexame interpostos, em peças autônomas, por Luzia Castro Lopes e Maria Ignes de Castro Andrade, contra o Acórdão 8232/2021-TCU-Segunda Câmara (relator: Ministro Substituto André Luís de Carvalho) , que, entre outras deliberações, considerou ilegal e negou registro à pensão militar instituída por seu pai, João Lopes de Castro, a elas revertida em função do óbito da respectiva mãe e viúva do instituidor.
2.	        Em ambos os casos, a negativa de registro foi motivada pela percepção cumulativa de mais de dois benefícios previdenciários, em desacordo com o art. 29 da Lei 3.765/1960, com redação dada pela Medida Provisória 2.215-10, de 31/8/2021, verbis:
Art. 29.  É permitida a acumulação:  
I - de uma pensão militar com proventos de disponibilidade, reforma, vencimentos ou aposentadoria; 
II - de uma pensão militar com a de outro regime, observado o disposto no art. 37, inciso XI, da Constituição Federal.  
3.	Seguem-se as acumulações identificadas, além da pensão militar requerida:
	- Luzia Castro Lopes: uma aposentadoria por idade e a uma pensão por morte, sob o Regime Geral da Previdência Social (RGPS) ;
                   - Maria Ignes de Castro Andrade: uma pensão por morte sob o Regime Geral da Previdência Social (RGPS) e uma aposentadoria no cargo de Oficial de Justiça do Tribunal de Justiça do Estado de São.
4.	        Presentes os requisitos de admissibilidade previstos no art. 48 da Lei 8.443/1992, cabe conhecer dos recursos.
5.	 No mérito, acolho as análises e conclusões da Secretaria de Recursos (Serur) , endossadas pelo Ministério Público de Contas, no sentido de negar provimento ao pedido de reexame interposto por Luzia Castro Lopes, e dar provimento parcial ao recurso manejado por Maria Ignes de Castro Andrade, orientando a unidade responsável pela concessão quanto à possibilidade de emissão de novo ato concessório.
6.	Adoto como razões de decidir as análises transcritas no Relatório.
7.	Conforme demonstrado, ambas as recorrentes intentaram cancelar um dos seus benefícios do Regime Geral. Enquanto a sra. Maria Ignes de Castro Andrade logrou comprovar a efetiva interrupção do benefício (peça 44) , mediante requerimento administrativo junto ao Instituto Nacional do Seguro Social (INSS) , a sra. Luzia Castro Lopes, embora tenha buscado a mesma solução, ainda não obteve êxito, estando sua demanda judicializada, no Processo 1009001-74.2021.4.01.3400, em curso na 25ª Vara Federal de Juizado Especial Cível no Distrito Federal, pendente de julgamento.
8.	Os demais argumentos trazidos pelas recorrentes foram devidamente analisados e refutados pela unidade técnica, conforme as razões apresentadas no Relatório, incorporadas aos fundamentos deste Voto. 
9.	Especificamente para o caso da sra. Maria Ignes de Castro Andrade, cujo recurso deve ser parcialmente provido, a Serur propõe, com acerto, que se expeça orientação à unidade responsável pela concessão, no sentido de que "a interessada não viola mais o disposto no art. 29 da Lei 3.765/1960, pois já foi cessado o pagamento do benefício previdenciário (Pensão Por Morte Previdenciária) que recebia do Instituto Nacional do Seguro Social - INSS, podendo emitir novo ato concessório de pensão militar em favor da referida pensionista". 
10.	 No que tange ao recurso da sra. Luzia Castro Lopes, assiste razão aos pareceres quanto à proposta de improvimento, haja vista a expressa vedação de acúmulo de benefícios prevista no art. 29 da Lei 3.765/1960, barreira intransponível à legalidade de seu direito pensional, enquanto não cancelado um dos proventos excedentes. Caso obtenha sucesso na mencionada demanda judicial, bastará solicitar sua habilitação à pensão junto ao órgão responsável, conforme assinalado pela unidade técnica.
11.	Sem prejuízo dessas conclusões, observo que a presente decisão assegura, na prática, a transferência da cota pensional da sra. Luzia para sua irmã, a sra. Maria Ignes, o que, em tese, viabiliza a manutenção de renda da primeira, mediante composição amigável ou nos termos do art. 1.694 da Lei 10.406/2002 (Código Civil) , ao menos enquanto não superado o óbice legal à percepção da pensão militar pela sra. Luzia.
	       Do exposto, VOTO por que seja aprovado o Acórdão que ora submeto a este Colegiado.
TCU, Sala das Sessões, em 23 de agosto de 2022.
ANTONIO ANASTASIA 
Relator